# Modelo Binomial 

Quando V.A. de interesse têm distribuição binomial e 
deseja-se verificar a associação entre uma ou mais 
variáveis potenciais preditoras da resposta da V.A., 
comumente, mas não exclusivamente, recorre-se a modelos 
de regressão. 

Neste caso, os modelos não são lineares - isto é, o comportamento
da variável resposta não é linear em relação às variáveis preditoras, 
diferente da regressão linear simples ou múltipla. Porém, para a estimação, 
é possível, por meio de transformações, aproximar o modelo a um modelo
linear.

Não que seja problemática a ausência de linearidade entre as variáveis; a opção por se 
buscar alternativas para "linearizar" modelos, como neste caso, se dá por razões
tanto algébricas, quanto computacionais e de interpretação dos resultados, além de
poder enquadrar os estimandos no Teorema de Gauss-Markov e no Teorema do Limite Central.

## Logito 

Da "linearização" de modelos por meio de intermediários, surge uma nova família de modelos,
que são os modelos lineares generalizados (GLM). Tal como os binomiais, exemplifica-se o modelo
de Poisson, que é um caso particular dos GLM; o modelo binomial negativo; o modelo gamma; 
o modelo logit; o modelo probit; entre outros. A diferença entre LMs e GLMs é que, no primeiro,
a variável resposta é confrontada com conjuntos de dados que representam as variáveis preditoras e/ou
confundidoras, e há um método (usualmente numérico, mas pode ser analítico) para a estimação do(s) 
parâmetro(s) do modelo - como o método dos mínimos quadrados.

Já nos GLMs, a variável resposta é confrontada com um conjunto de dados que representam as variáveis
preditoras e/ou confundidoras, há um método para a estimação dos parâmetros do modelo, mas adiciona-se
um recurso algébrico e probabilístico, que é a __função de ligação__. Stricto sensu, a função de ligação
é uma função que relaciona a média da variável resposta com as variáveis preditoras e/ou confundidoras,
e é a partir dela que se estima o modelo. A partir da distribuição da V.A. resposta, para uma mesma estratégia de
regressão, a critério do pesquisador, pode-se escolher diferentes distribuições de probabilidades "intermediárias",
que, por sua vez, implicam em diferentes resultados para o modelo, já linearizado.

### Definição de Logito

O logito é um artefato algébrico representado por:

$$
\begin{align}
\text{logit}(p) &= \log \left( \frac{p}{1-p} \right)
\end{align}
$$

onde $p \in [0,1]$. Ou seja, o logito é uma __transformação logarítmica__ da 
razão entre a probabilidade de sucesso e a probabilidade de fracasso.

Na modelagem de eventos do tipo sim/não, o logito surge temporalmente 
na dedução algébrica para linearizar o modelo, e é uma das funções de ligação
mais utilizadas em modelos binomiais. Não é novidade que a transformação logarítmica 
comumente é utilizada para linearizar dados ou tornar dados mais simétricos sem viola-los.
Com este conjunto de dados simulados para duas variáveis contínuas A e B, que num primeiro momento
não apresentam relação linear, demonstrarei como a transformação logarítmica consegue fazer isto -
tanto por inspeção visual, quanto por meio do coeficiente de correlação de Pearson (também exponencializado),
quanto por meio de um modelo de regressão linear simples e testes de diagnóstico do modelo de regressão.

```{r logito, echo = TRUE, fig.cap = "Transformação logarítmica de dados contínuos"}
# fake data

set.seed(123)
A <- rnorm(100, mean = 10, sd = 2)
B <- rnorm(100, mean = 5, sd = 1)

# plot por ggplot2

library(ggplot2)

df <- data.frame(A, B)

ggplot(df, aes(x = A, y = B)) +
  geom_point() +
  labs(title = "Transformação logarítmica de dados contínuos",
       x = "Variável A",
       y = "Variável B")
```

_Correlação de Pearson entre A e B:_

```{r}
cor(df$A, df$B)
```

_Coeficiente de Determinação entre A e B:_

```{r}
cor(df$A, df$B)^2
```

_Relação entre variância de A e B:_

```{r}
var(df$A) / var(df$B)
```

_Modelo de Regressão Linear Simples entre A e B:_

```{r}
lm1 <- lm(B ~ A, data = df)
summary(lm1)
```

_Diagnóstico do Modelo de Regressão Linear Simples entre A e B:_

```{r}
plot(lm1)
```

__Agora, aplica-se a transformação logarítmica:__

$$
\log \left( \frac{B}{A} \right)
$$

```{r logito2, echo = TRUE, fig.cap = "Transformação logarítmica de dados contínuos"}
df$logito <- log(df$B / df$A)

ggplot(df, aes(x = A, y = logito)) +
  geom_point() +
  geom_smooth(method = "lm", se = FALSE) +
  labs(title = "Transformação logarítmica de dados contínuos",
       x = "Variável A",
       y = "Logito")
```

_Correlação de Pearson entre A e Logito:_

```{r}
cor(df$A, df$logito)
```

_Coeficiente de Determinação entre A e Logito:_

```{r}
cor(df$A, df$logito)^2
```

_Relação entre variância de A e Logito:_

```{r}
var(df$A) / var(df$logito)
```

_Modelo de Regressão Linear Simples entre A e Logito:_

```{r}
lm2 <- lm(logito ~ A, data = df)
summary(lm2)
```

_Diagnóstico do Modelo de Regressão Linear Simples entre A e Logito:_

```{r}
plot(lm2)
```

### Conclusão 

#### Contrastes com e sem transformação logarítmica

```{r}
anova(lm1, lm2)
```

#### Comparação de modelos

```{r}
AIC(lm1, lm2)
```

#### Comparação de ajustes

```{r}
BIC(lm1, lm2)
```

#### Diferença entre Coefientes de Correlação de Pearson (absoluta e relativa)

```{r}
abs(cor(df$A, df$B) - cor(df$A, df$logito))
cor(df$A, df$logito) / cor(df$A, df$B)
```

## Regressão Binomial Logit

O modelo de regressão binomial logit é um modelo de regressão que, a partir de uma variável resposta
binomial, busca-se associar uma ou mais variáveis preditoras e/ou confundidoras à variável resposta.

A função de ligação do modelo binomial logit é o logito, que é uma transformação logarítmica da razão
entre a probabilidade de sucesso e a probabilidade de fracasso. A partir da função de ligação, é possível
estimar o modelo de regressão binomial logit, que é um modelo não linear, mas que, por meio de transformações,
pode ser aproximado a um modelo linear.

Dado que os desfechos são do tipo contagem/frequência, o estimando pode ser exponencializado - isto é, 
a saída primária do modelo traz a unidade do desfecho em escala logarítmica (logito). Por definição, 
o logito elevado à base do número de Euler ($\text{logito}^e$) é a razão de chances (odds ratio), que é
um estimador de associação entre as variáveis preditoras e a variável resposta em escala multiplicativa, 
sendo a divisão entre a probabilidade de sucesso e a probabilidade de fracasso. 

> Para os exemplos em diante, será usado o seguinte conjunto de dados fictício:

__Dados:__

- `tempo`: tempo de exposição ao fator de risco (em categorias de 10 anos: 0-10, 10-20, 20-30, 30-40)
- `idade`: idade do indivíduo (em categorias de 10 anos: 50-60, 60-70 e 70-80)
- `sexo biológico`: sexo biológico do indivíduo (em categorias: m/f)
- `desfecho`: se o indivíduo desenvolveu IAM ou não (em categorias: sim/não)
- `fumante`: se o indivíduo é fumante ou não (em categorias: sim/não)
- `historia_previa`: se o indivíduo tem história prévia de IAM na família ou não (em categorias: sim/não)

O banco de dados deverá ter a seguinte estrutura: o tempo de exposição varia de 0 a 40 anos, com mediana de 30 anos, com maior concentração nos homens e que 
são da faixa etária de 60-70 (60% da exposição). Dentre os expostos (fumantes), 70% são homens, 30% tem menos dee 60 anos, e deram conta de 70% dos infartos.
Dentre os pacientes que fizeram IAM, 70% tinham história prévia de IAM na família em primeiro grau. Com base nisso, monta-se o banco com 
sampling aleatório simples, e atribui-se probabilidades pelo conhecimento da literatura.

```{r}
# mock data

set.seed(123)
n <- 1000

tempo <- sample(c(0, 10, 20, 30, 40), n, replace = TRUE, prob = c(0.05, 0.1, 0.15, 0.3, 0.4))
idade <- sample(c(50, 60, 70, 80), n, replace = TRUE, prob = c(0.1, 0.3, 0.6, 0))
sexo <- sample(c("m", "f"), n, replace = TRUE, prob = c(0.6, 0.4))
desfecho <- sample(c("sim", "não"), n, replace = TRUE, prob = c(0.7, 0.3))
fumante <- sample(c("sim", "não"), n, replace = TRUE, prob = c(0.7, 0.3))
historia_previa <- sample(c("sim", "não"), n, replace = TRUE, prob = c(0.7, 0.3))

# ajuste de probabilidade para historia previa - dentre iam, 70% tem historia previa

historia_previa[desfecho == "sim"] <- sample(c("sim", "não"), sum(desfecho == "sim"), replace = TRUE, prob = c(0.7, 0.3))

df <- data.frame(tempo, idade, sexo, desfecho, fumante, historia_previa)
```

__Estrutura do banco de dados:__

```{r}
head(df)
```

__Atribuição de 0 ou 1 para as variáveis binárias (mulher == 0, não == 0)__:

```{r}
df$sexo <- ifelse(df$sexo == "m", 1, 0)
df$desfecho <- ifelse(df$desfecho == "sim", 1, 0)
df$fumante <- ifelse(df$fumante == "sim", 1, 0)
df$historia_previa <- ifelse(df$historia_previa == "sim", 1, 0)
```

__Distribuição de Frequência das Variáveis:__

```{r}
table(df$desfecho)
table(df$fumante)
table(df$historia_previa)
```

__Modelo de Regressão Binomial Logit sem história prévia de IAM na família:__

```{r}
library(MASS)

modelo1 <- glm(desfecho ~ tempo + idade + sexo + fumante, data = df, family = binomial(link = "logit"))
summary(modelo1)
```

__Modelo de Regressão Binomial Logit sem história prévia de IAM na família e com interação entre sexo e fumante:__

```{r}
modelo2 <- glm(desfecho ~ tempo + idade + sexo + fumante + sexo:fumante, data = df, family = binomial(link = "logit"))
summary(modelo2)
```

__Modelo de Regressão Binomial Logit com história prévia de IAM na família:__

```{r}
modelo3 <- glm(desfecho ~ tempo + idade + sexo + fumante + historia_previa, data = df, family = binomial(link = "logit"))
summary(modelo3)
```

__Modelo de Regressão Binomial Logit com história prévia de IAM na família e interação história prévia e fumante:__

```{r}
modelo4 <- glm(desfecho ~ tempo + idade + sexo + fumante + historia_previa + fumante:historia_previa, data = df, family = binomial(link = "logit"))
summary(modelo4)
```

__Análise Estratificada por Sexo:__

```{r}
summary(glm(desfecho ~ tempo + idade + fumante + historia_previa, data = df[df$sexo == 1,], family = binomial(link = "logit")))
summary(glm(desfecho ~ tempo + idade + fumante + historia_previa, data = df[df$sexo == 0,], family = binomial(link = "logit"))) 
```

__Análise de Sensibilidade por Subgrupos com teste de interação para análises estratificadas:__

```{r}
anova(modelo1, modelo2)
anova(modelo3, modelo4)
```

__Comparação de Modelos:__

```{r}
AIC(modelo1, modelo2, modelo3, modelo4)
BIC(modelo1, modelo2, modelo3, modelo4)
```

__Comparação de Ajustes:__

```{r}
anova(modelo1, modelo2)
anova(modelo3, modelo4)
```

### Visualização gráfica dos resultados

__Curvas de Probabilidade de IAM por Tempo de Exposição e Idade:__

```{r}
library(ggplot2)

df$prob <- predict(modelo1, type = "response")

ggplot(df, aes(x = tempo, y = prob, color = as.factor(idade))) +
  geom_point() +
  geom_line() +
  labs(title = "Curvas de Probabilidade de IAM por Tempo de Exposição e Idade",
       x = "Tempo de Exposição",
       y = "Probabilidade de IAM") +
  theme_minimal()
```

__Curvas de Probabilidade de IAM por Tempo de Exposição e Idade, Estratificadas por Sexo:__

```{r}
df$prob <- predict(modelo1, type = "response")

ggplot(df, aes(x = tempo, y = prob, color = as.factor(idade))) +
  geom_point() +
  geom_line() +
  facet_wrap(~sexo) +
  labs(title = "Curvas de Probabilidade de IAM por Tempo de Exposição e Idade, Estratificadas por Sexo",
       x = "Tempo de Exposição",
       y = "Probabilidade de IAM") +
  theme_minimal()
```

## Forest plot de razão de chances (odds ratio) para IAM dos 4 modelos no mesmo gráfico

```{r}
library(forestplot)

# extração dos coeficientes e intervalos de confiança

coef1 <- coef(modelo1)
confint1 <- confint(modelo1)

coef2 <- coef(modelo2)
confint2 <- confint(modelo2)

coef3 <- coef(modelo3)
confint3 <- confint(modelo3)

coef4 <- coef(modelo4)
confint4 <- confint(modelo4)

# criação do gráfico

# Create a matrix for labeltext
# Assuming each model has the same number of coefficients
num_coef1 <- length(coef1)
num_coef2 <- length(coef2)
num_coef3 <- length(coef3)
num_coef4 <- length(coef4)

# Total number of coefficients
total_coef <- num_coef1 + num_coef2 + num_coef3 + num_coef4

# Create labeltext matrix with the correct number of rows
labeltext <- matrix(c(rep("Modelo 1", num_coef1), rep("Modelo 2", num_coef2), rep("Modelo 3", num_coef3), rep("Modelo 4", num_coef4)), ncol = 1)

forestplot(labeltext = labeltext,
            mean = c(coef1, coef2, coef3, coef4),
            lower = c(confint1[,1], confint2[,1], confint3[,1], confint4[,1]),
            upper = c(confint1[,2], confint2[,2], confint3[,2], confint4[,2]),
            xlab = "Odds Ratio",
            title = "Forest Plot de Razão de Chances para IAM dos 4 Modelos"
            )
```

__onde Modelo 4__ na última linha é a variável história médica pregressa.